臺灣高等法院民事判決　　　　　　　　　100年度上字第278號
上　訴　人　王筱琪
訴訟代理人　呂秋律師
　　　　　　曾酩文律師
被　上訴人　台新國際商業銀行股份有限公司
法定代理人　蔡榮棟
訴訟代理人　宋志鴻
　　　　　　洪明成
　　　　　　楊凱鈞
上列當事人間請求確認抵押權不存在事件，上訴人對於中華民國
100年1月19日臺灣板橋地方法院99年度訴字第2319號第一審判決
提起上訴，經本院於100年11月15日言詞辯論終結，判決如下：
    主      文
原判決關於確認抵押債權300萬元不存在及剔除上訴人依分配表
得受分配金額並重新分配部分，暨訴訟費用之裁判（撤回部分除
外），均廢棄。
上開廢棄部分，被上訴人在第一審之訴駁回。
第一、二審訴訟費用，由被上訴人負擔。
    事實及理由
一、被上訴人主張：訴外人臺灣中小企業銀行股份有限公司（下
    稱臺灣中小企銀）聲請強制執行訴外人陳永典所有坐落於新
    北市○○區○○段1317-1、1318、1319-1、1320、1320-1地
    號土地及板橋區○○段2643建號門牌號碼為新北市○○區○
    ○街18-2號建物（下稱系爭房地），由臺灣板橋地方法院98
    年度司執字第87104號（下稱系爭執行事件）受理執行，因
    訴外人陳永典亦積欠伊貸款及現金卡款未清償，伊於取得執
    行名義後，聲請併案執行及聲明參與分配，伊為陳永典之債
    權人。系爭房地經系爭執行事件拍定，並於民國99年6月29
    日製作之分配表（下稱系爭分配表），指定於99年7月28日
    實行分配，依系爭分配表所示，上訴人為系爭房地第二順位
    抵押權人，可受分配新台幣（下同）300萬元及執行費24,00
    0元，而伊則無餘款受償。惟伊公司員工曾電詢上訴人，上
    訴人於99年2月11日陳稱不方便講與陳永典間關係，其與陳
    永典無資金借貸關係，設定第二順位抵押權是因為客戶房貸
    的保證人等語。上訴人另於99年7月21日陳稱其有匯款明細
    ，係其夫與陳永典有債權債務關係等語，說詞反覆。足見上
    訴人與陳永典間並無系爭300萬元之借款關係存在，陳永典
    縱有借款，借用人亦係上訴人之夫馮建明，與上訴人無關。
    另上訴人於執行法院提出之本票(票號:0000000），到期日
    為98年1月1日，係在訴外人台北富邦銀行股份有公司（下稱
    台北富邦銀行）為假扣押執行後，自不在最高限額擔保範圍
    內等語。為此，訴請確認上訴人與陳永典間之300萬元債權
    不存在，系爭分配表所列上訴人得受分配第二順位抵押權債
    權原本300萬元及執行費24,000元，均應予剔除，並重新分
    配。
二、上訴人則以：訴外人陳永典與伊及伊夫馮建明為友人，因經
    商所需，自93年以來，長期向伊借貸，而因伊夫馮建明任職
    於台灣企銀，為求轉帳便利，伊即委請馮建明，以兩人共用
    之台灣中小企銀林口分行帳戶（帳號：00000000000）轉帳
    給陳永典於板信銀行帳戶(帳號：00000000000000)、陽信商
    業銀行民生分行（下稱陽信銀行民生分行）活儲帳戶(帳號
    ：00000000000)、支票存款帳戶(帳號：00000000000)，有
    銀行帳戶影本及其中轉帳資料，可證伊與陳永典間確有金錢
    借貸關係存在。又陳永典因繼續向伊借款，於94年8月17日
    設定系爭抵押權契約與伊，擔保與伊間借款債務，按夫妻間
    常有帳戶共用之情況，伊以伊夫帳戶作為借款陳永典之匯款
    帳戶，與常情無不符。而陳永典設定之系爭抵押權、開立之
    支票均以伊為債權人，可證伊確為借款人。另票據號碼AC00
    00000、AC0000000、AC0000000、AC0000000號、面額分別為
    21萬元、80萬元、105萬8千元、29萬元之支票四紙（下稱系
    爭支票），係陳永典於95年間向伊借款時所提出之擔保，此
    由支票上原簽署發票日為95年4月可證，後因陳永典遲遲無
    法還款，伊擔心支票請求權過期，即向陳永典催討借款，在
    陳永典哀求下，始同意將發票日期更改為98年，實則借款日
    期仍在95年間。除上開四紙支票外，陳永典另持其他支票向
    上訴人借款，其借款日期均在95年1月至3月間，陳永典為求
    取回該其他支票，乃交付97年1月1日發票、98年1月1日到期
    、面額300萬元之本票給伊，換回其他支票，此部分借款到
    期日實亦為95年間。前開支票及本票，均係債務延後清償之
    擔保，但系爭支票屆期經提示，已遭退票，系爭本票亦不獲
    付款，是伊對於陳永典之借款債權，仍未獲清償甚明。綜上
    ，陳永典積欠伊借款金額計算至95年12月22日台北富邦銀行
    假扣押執行前，縱未加計利息亦已高達近500萬元，遠超過
    系爭最高限額抵押權所擔保之300萬元，伊於此範圍內本得
    優先受償，無論系爭支票債權是否屬系爭最高限額抵押債權
    擔保範圍，均不影響伊優先受償300萬元之權利等語，資為
    抗辯。
三、原審判決確認系爭抵押權所擔保之300萬元債權不存在，並
    剔除上訴人依系爭分配表所載債權原本300萬元及執行費24,
    000元之分配（被上訴人在原審原併請求上訴人塗銷系爭抵
    押權登記部分，業已於本院撤回起訴）。上訴人上訴，求為
    判決：(1)原判決廢棄；(2)被上訴人於第一審之訴駁回。被上
    訴人則求為判決駁回上訴。
四、以下為兩造不爭執之事項：
(一)陳永典分別於93年10月19日、93年5月14日向被上訴人申請
    信用貸款及現金卡，因陳永典積欠債務未清償，經被上訴人
    取得執行名義，於系爭執行事件聲請併案執行及聲明參與分
    配，為陳永典之債權人。
(二)陳永典將其所有系爭房地，設定本金最高限額抵押權300萬
    元予上訴人，上訴人依系爭分配表所載，得受分配執行費
    24,000元及債權額300萬元。
五、上訴人主張其對訴外人陳永典有抵押債權300萬元存在，為
    被上訴人所否認。經查：
(一)上訴人主張陳永典自93年以來，陸續向上訴人借貸，上訴人
    借用其夫馮建明台灣中小企銀林口分行帳號00000000000帳
    戶，將借款後轉帳給陳永典，利息按月息2分或2分半計算，
    陳求典曾開立系爭支票向上訴人借款，至95年3月間為止，
    陳永典積欠上訴人之借款債務，於加計利息後已逾500萬元
    ，因陳永典無法如期還款，乃將系爭支票之發票日改為98年
    ，後於97年1月1日再開立到期日98年1月1日、面額300萬元
    之本票，換回系爭四紙支票外之其他支票等語；核與證人陳
    永典於本院所證：「（問：是否認識上訴人？如何認識？）
    認識，上訴人公司的水電是由我承包，我從上訴人進入公司
    我就認識，上訴人是公司會計，我向公司請款，公司會開2
    或3個月支票給我，因為我發工錢要現金，我就用公司的票
    向上訴人調現，十幾年前開始，當時不認識她先生，什麼時
    候認識他先生我不記得，是在上訴人公司認識上訴人的先生
    。我向上訴人調現都有口頭約定何時還，我和上訴人沒有合
    作事業，也沒有一起向銀行借錢，向臺灣中小企銀借錢是用
    我的房子抵押去借，上訴人有當保證人」、「（問：抵押之
    後還有無借款？）有，後來是開個人支票向上訴人借款，利
    息是月息，有時2分、有時2分半」、「（問：提示執行卷上
    訴人99年4月14日呈報狀所附支票影本4張？）是的，當時開
    票向上訴人調錢，有先將利息扣掉，這4張支票都是月息2分
    直接扣掉到發票日，當時借款日期忘記了，後來借款還不出
    來，有改過發票日，利息照算」等語，及證人馮建明所證：
    「（提示原審卷54頁存摺？）是我的存摺，我和我太太一起
    用，因為這是薪水的帳戶，利息較高，我在臺灣中小企銀任
    職，這本存摺利息是百分之13，所以我們兩人有錢就會存入
    這個帳戶」、「（問：是否認識陳永典？）我和上訴人89年
    結婚，當時陳永典有來參加婚禮，後來就認識他，我和陳永
    典沒有業務往來或金錢往來，他沒有向我借過錢，是向我太
    太借錢，我太太叫我轉帳我就幫她轉帳，是用上開帳戶轉帳
    」、「（問：是否知道陳永典有提供不動產設定抵押給上訴
    人？）知道，這樣我們才會借他錢」等語大致相符（見本院
    卷110-111頁），並有活期存款交易明細、系爭支票及本票
    在卷可稽（見本院卷第75-81頁、原審卷第91-93頁）。上訴
    人因系爭借款糾紛，曾向臺灣板橋地方法院檢察署對陳永典
    提出刑事詐欺告訴，陳永典在刑案偵查中自承有積欠上訴人
    5,358,000元及自93年開始就陸續借款等語，且和上訴人達
    成民事和解，確認其積欠上訴人之債務為5,358,000元，除
    300萬元以系爭拍定分配款清償外，另2,358,000元分期償還
    等情，有刑事訊問筆錄及和解書在卷可憑（見本院卷第127-
    128頁、第131頁）。足見上訴人與陳永典間確有其主張系爭
    抵押權所擔保之債權存在，並非通謀虛偽製造假債權，且債
    權金額逾300萬元，應可採信。
(二)被上訴人主張其公司內部催收人員曾向上訴人洽詢系爭借貸
    關係，上訴人表明其與陳永典無借貨關係，係其夫與陳永典
    有金錢往來等語，且上訴人轉帳交付借款之帳戶係其夫之帳
    戶，足見縱有借款，亦係其夫與陳永典間，與上訴人無關等
    語，並舉其催收紀錄及通聯紀錄為證，此為上訴人所否認。
    按被上訴人所提出之催收紀錄，僅於99年2月11日記載「（
    上訴人）不願告知與借關係，言當初設定RE抵押權是因為RE
    的保人，無實際借貸，允轉告借優結，留電」等語，並無同
    年7月21日之電話記載，已難信其主張上訴人於99年7月21日
    曾向被上訴人之員工為如其電話紀錄內容之陳述屬實。而上
    開紀錄並非依實際一問一答方式之原音照錄，均係被上訴人
    公司員工所為之書面紀錄，復為上訴人否認，自難認為真實
    。另證人即上訴人之夫馮建明於本院證稱：「（問：提示原
    審卷54頁存摺？）是我的存摺，我和我太太一起用，因為這
    是薪水的帳戶，利息較高，我在臺灣中小企銀任職，這本存
    摺利息是百分之13，所以我們兩人有錢就會存入這個帳戶」
    等語（見本院卷第111頁背面），被上訴人對馮建明任職銀
    行，其員工帳戶利息較高等情，並未爭執，則上訴人為獲取
    較高利息，將其所有款項利用該帳戶進出，尚無不合常情之
    處，亦難因該帳戶係馮建明名義，即謂系爭借貸關係存在於
    馮建明與陳永典間。被上訴人此部分抗辯，並無可採。
(三)被上訴人另主張上訴人及其配偶馮建明於94年收入總額僅為
    3,040,373元、95年收入總額僅為1,134,044元，不可能貸與
    陳永典系爭款項云云，此為上訴人所否認。按上訴人與陳永
    典間之系爭借貸關係，自93年間即開始等情，業如前述，被
    上訴人以上訴人及其配偶94年及95之收入，欲說明上訴人於
    93年間無借款能力，已嫌不足；而就94年及95年間之借款部
    分，被上訴人並未舉證證明上訴人及其配偶於94年以前未有
    任何積蓄、其等於94年及95年間之收入確僅有上開數額、其
    等僅以94年及95年之收入貸與陳永典等情，自難以其等二人
    於94年及95年間向稅捐機關申報薪資所得資料及其實際領回
    法院提存金、領取互助會標金等，即推認上訴人無資力自93
    年起至95年間貸與系爭款項給陳永典，被上訴人此部分之主
    張，並無可採。
(四)又陳永典自95年起因向上訴人所借款項未清償，即未再新借
    款項等情，業據上訴人陳明，核經證人陳永典所證：（問：
    向上訴人借錢到何時為止？）我跳票以後，約4、5年前，就
    沒有借了。前開4張支票發票日期（從95年）改成98年是因
    為上訴人向我催討，我沒錢還，所以才改的」等語相符（見
    本院卷第111頁背面），足見陳永典開立之系爭支票及本票
    之發票日、到期日雖均為98年間，但其借款到期日實為95年
    間，應可認定。按系爭最高限額抵押權登記之存續期間自94
    年8月15日起至99年8月14日止，有土地登記第二類謄本、建
    物登記第二類謄本在卷可憑（見原審卷第23頁、第31頁），
    系爭房地係於95年12月22日經執行假扣押等情，亦有新北市
    板橋地政事務所95年12月22日北縣板地登字第0950019706號
    函附於執行卷可參（見臺灣板橋地方法院95年度執全字第75
    87號卷第24頁），足見縱認本件有民法第881條之12第6款規
    定之適用或類推適用，上訴人前開主張之5百餘萬元借款債
    權，既係在前開95年12月22日查封行為之前，則該等債權，
    於最高限額之額度內，自均係抵押權所擔保之範圍，要屬無
    疑。被上訴人抗辯縱系爭抵押債權存在，其擔保債權僅為23
    5萬8千元云云，尚無可取。
(五)另上訴人否認其與陳永典間之匯款係公司帳務，被上訴人就
    此部分復未舉證以實其說，則其主張上訴人與陳永典是公司
    同事，所為金錢往來可能為公司帳務云云，純屬憶測，不足
    採信。至於被上訴人主張：上訴人匯款給陳永典前，有時會
    先有其他人匯入款項，此部分應係陳永典將承攬工程之工程
    款，匯給上訴人，再由上訴人拆帳，將陳永典應分得款項匯
    給陳永典云云，亦為上訴人所否認，被上訴人復未舉證證明
    ，此部分主張，亦不可採。至於被上訴人於原審另主張之所
    謂「疑點」，核均屬其個人憶測，且未提出任何事證以實其
    說，自無可取。
六、綜上，上訴人設定系爭最高限額抵押權所擔保其對陳永典之
    借款債權確屬存在，且其金額逾300萬元，業如前述，則上
    訴人對陳永典之借款債權在該抵押權數額300萬元之範圍內
    ，自應優先普通債權受清償。故而，上訴人於系爭執行事件
    聲明參與分配，執行法院於99年6月29日製作之分配表，以
    上訴人參與分配之債權為第二順位抵押權之擔保債權，可受
    而分配300萬元及執行費24,000元，於法無不合。上訴人請
    求確認系爭債權不存在，就系爭房地拍賣之價金不得參加分
    配，系爭分配表所列上訴人得受分配第二順位抵押權債權原
    本300萬元及執行費24,000元，均應予剔除，重新分配，於
    法無據，不應准許。原審（已撤回部分除外）就此為上訴人
    勝訴判決，容有未洽。上訴意旨指摘原判決此部分不當，求
    予廢棄改判，為有理由。自應由本院予以廢棄改判，如主文
    第2項所示。
七、本件事證已明，兩造其餘攻擊或防禦方法，經核與本判決之
    結論，並無影響，爰不予以一一論述，併予敘明。
八、據上論結，本件上訴為有理由。依民事訴訟法第450條、第
    78條，判決如主文。
中    華    民    國   100    年    11    月    29    日
                    民事第九庭
                        審判長法  官  黃熙嫣
                              法  官  朱耀平
                              法  官  李國增
正本係照原本作成。
如不服本判決，應於收受送達後20日內向本院提出上訴書狀，其
未表明上訴理由者，應於提出上訴後20日內向本院補提理由書狀
（均須按他造當事人之人數附繕本）上訴時應提出委任律師或具
有律師資格之人之委任狀；委任有律師資格者，另應附具律師資
格證書及釋明委任人與受任人有民事訴訟法第466條之1第1項但
書或第2項（詳附註）所定關係之釋明文書影本。如委任律師提
起上訴者，應一併繳納上訴審裁判費。
中    華    民    國   100    年    11    月    30    日
                              書記官 李佳樺
附註：
民事訴訟法第466條之1（第1項、第2項）：
對於第二審判決上訴，上訴人應委任律師為訴訟代理人。但上訴
人或其他法定代理人具有律師資格者，不在此限。
上訴人之配偶、三親等內之血親、二親等內之姻親，或上訴人為
法人、中央或地方機關時，其所屬專任人員具有律師資格並經法
院認為適當者，亦得為第三審訴訟代理人。